【裁判字號】    97,訴,748
【裁判日期】    971009
【裁判案由】    拆屋還地等
【裁判全文】
臺灣士林地方法院民事判決               97年度訴字第748號
原      告  臺北縣淡水鎮公所
法定代理人  己○○
訴訟代理人  李永裕  律師
複代理人    甲○○
            戊○○
            乙○○
被      告  丁○○
被      告  丙○○
上列當事人間拆屋還地等事件，本院於97年9 月26日言詞辯論終
結，判決如下：
    主  文
被告丁○○應將座落於臺北縣淡水鎮○○段福興小段五三之一地
號土地上如附圖Ｂ所示面積六七平方公尺之建物拆除，被告丁○
○並應將上開土地返還原告。
被告丁○○應自民國九十七年七月一日起至返還前項土地之日止
，按月於每月一日給付原告新臺幣伍仟捌佰陸拾參元。
被告丙○○應將座落於臺北縣淡水鎮○○段福興小段五三之一地
號土地上如附圖Ａ所示面積六八平方公尺之建物拆除，被告丙○
○並應將上開土地返還原告。
被告丙○○應自九十七年七月一日起至返還前項土地之日止，按
月於每月一日給付原告新臺幣伍仟玖佰伍拾元。
訴訟費用新臺幣萬壹仟貳佰拾貳元由被告丁○○負擔，新臺
幣萬壹仟陸佰玖拾玖元被告丙○○負擔。
本判決第一項原告以新臺幣壹佰零伍萬陸仟肆佰元為被告丁○○
供擔保，第三項原告以新臺幣壹佰零柒萬貳仟壹佰元為被告丙○
○供擔保後，准為假執行。被告丁○○以新臺幣佰壹拾陸萬玖
仟壹佰元，被告丙○○以新臺幣佰貳拾壹萬陸仟肆佰元為原告
供擔保或將上開金額提存後，免為假執行。
    事實及理由
壹、程序方面：
一、按訴狀送達後，原告不得將原訴變更或追加他訴，但請求之
    基礎事實同一、擴張或減縮應受判決事項之聲明、不甚礙被
    告之防禦及訴訟之終結者，不在此限，民事訴訟法第255 條
    第1 項第2 款、第3 款、第7 款分別定有明文。又不變更訴
    訟標的，而補充或更正事實上或法律上之陳述者，非為訴之
    變更或追加，同法第256 條亦有明文規定。經查，原告起訴
    時原列被告丁○○、葉鶴齡、陳素梅、葉長青、丙○○，訴
    之聲明為：「被告丁○○、葉鶴齡、陳素梅、葉長青應將坐
    落臺北縣淡水鎮○○段福興小段53之1 地號土地上面積約67
    平方公尺（面積以實測為準）之地上物拆除，將土地返還原
    告，並連帶給付原告新臺幣（下同）351,750 元，並自起訴
    狀繕本送達翌日起至返還上開土地之日止，按月連帶給付原
    告新臺幣（以下同）5,863 元。(二)被告丙○○應將座落於臺
    北縣淡水鎮○○段福興小段53之1 地號土地上面積68平方公
    尺（面積以實測為準）之地上物拆除，將土地返還原告，並
    給付原告357,000 元，及起訴狀繕本送達翌日起至返還上開
    土地之日止，按月連帶給付原告6,950 元」。被告丁○○、
    丙○○辯稱均有給付補償金給原告，已繳到97年6 月，丁○
    ○並稱地上物為伊所有，與葉鶴齡、陳素梅、葉長青無關，
    嗣本院於97年7 月29日赴現場勘驗（勘驗筆錄見82頁至第83
    頁）並囑託臺北縣淡水地政事務所測量（複丈成果圖見第85
    頁），依測量結果及被告供述，原告更正訴之聲明為如後述
    事實欄所述，揆諸前揭說明，應准原告為前述聲明之追加、
    更正、減縮。
二、原告於判決確定前，得撤回訴之全部或一部。但被告已為本
    案之言詞辯論者，應得其同意。訴之撤回應以書狀為之。但
    於期日，得以言詞向法院或受命法官為之。民事訴訟法第26
    2 條第1 項、2 項定有明文。原告訴訟代理人乙○○於97年
    9 月26日言詞辯論期日當庭撤回對被告葉鶴齡、陳素梅、葉
    長青部分之訴訟，被告葉鶴齡、陳素梅、葉長青均未曾到庭
    辯論（97年6 月23日之答辯狀僅有被告丁○○簽名，被告葉
    鶴齡等人未委任丁○○為訴訟代理人），是原告撤回該部分
    訴訟，無須被告葉鶴齡等人同意。
貳、實體方面：
一、原告起訴主張：座落臺北縣淡水鎮○○段福興小段53之1 地
    號土地（以下簡稱系爭土地）為原告所有，被告丁○○、丙
    ○○未經原告同意，無合法權源，在系爭土地上搭建門牌號
    碼為臺北縣淡水鎮○○街12號、臺北縣淡水鎮○○路260 號
    之建物，對外作營業用，原告屢次催促被告等人拆除建物並
    返還土地，被告等置之不理，甚至提出購買土地之要求，爰
    依民法第767 條規定請求被告拆除建物並返還土地，並依民
    法第184 條侵權行為及民法第179 條不當得利之法律關係，
    依申報地價百分之十計算，訴請被告2 人自97年7 月1 日起
    至返還土地為止，按月給付原告相當租金之不當得利賠償金
    等語，並聲明：(一)被告丁○○應將座落臺北縣淡水鎮○○段
    福興小段53之1 地號土地上如複丈成果圖編號Ｂ部分面積67
    平方公尺之地上物拆除，將土地返還原告。(二)被告丁○○自
    97年7 月1 日起至返還上開土地之日止，按月於每月1 日給
    付5,863 元予原告。(三)被告丙○○應將座落臺北縣淡水鎮○
    ○段福興小段53之1 地號土地上如複丈成果圖編號Ａ部分面
    積68平方公尺之地上物拆除部分，並將土地返還原告。(四)被
    告丙○○自97年7 月1 日起至返還上開土地之日止，按月於
    每月1 日給付5,950 元予原告。(五)第一項、第三項聲明，原
    告願供擔保准宣告假執行。(六)訴訟費用由被告負擔。
二、被告答辯如下：
  (一)被告丁○○辯稱：座落於系爭土地上門牌號碼臺北縣淡水鎮
    ○○街12號係伊於87年向訴外人梁鴻娥等人購買，並非惡意
    占用，發現不慎使用到原告所有之土地後，積極解決系爭土
    地問題，多次向原告表示有購買意願，且被告所有之34 之1
    、35之1 地號土地為畸零地，相鄰系爭土地，多次向原告申
    請出售或出租系爭土地給被告，惟原告置之不理，倘若拆除
    建物，可能有安全上疑慮，原告有濫用權利之虞，又原告以
    申報地價百分之十計算相當於租金之損害過高，一般情形約
    為申報地價之百分之五。並聲明：原告之訴駁回，願供擔保
    免為假執行。
  (二)被告丙○○辯稱座落於系爭土地上門牌號碼臺北縣淡水鎮○
    ○路260 號建物為伊所有，但伊不是惡意占用，並有意願購
    買，惟原告均置之不理，與被告丁○○之答辯理由相同，並
    聲明駁回原告之訴。
三、兩造對於下列事實並不爭執：
  (一)、座落臺北縣淡水鎮○○段福興小段53之1 地號土地為原告
      所有。
  (二)、門牌號碼為臺北縣淡水鎮○○街12號為被告丁○○所有，
      占用系爭土地面積如附圖Ｂ所示，面積67平方公尺，作營
      業使用（百葉溫州餛飩店）。
  (三)、門牌號碼臺北縣淡水鎮○○路260 號之建物為被告丙○○
      所有，占有系爭土地如附圖Ａ所示，面積68平方公尺，作
      營業使用（文昌文具店）。
四、兩造爭執要旨：
   (一)被告占有系爭土地是否有正當權源？
   (二)原告得否請求被告拆除系爭建物？被告是否為有拆除權人
     ？
   (三)原告行使權利是否不依誠信原則？
   (四)原告得否請求被告給付相當於租金之不當得利賠償金？金
     額若干為適當？
五、茲就上述爭點，析述本院得心證之理由如下：
  (一)被告為系爭土地占有人：
    按對於物有事實上管領之力者為占有人；此觀民法第940 條
    之規定自明。經查，附圖（即複丈成果圖）Ａ、Ｂ所示之建
    物分別為被告丙○○、丁○○所有，分別占用系爭土地面積
    68、67平方公尺，作為「文昌文具店」、「百葉溫州餛飩店
    」之事實，業經本院赴現場勘驗無訛，並有複丈成果圖在卷
    可考，復為被告2 人所不爭執。揆諸前揭說明，被告丙○○
    、丁○○為系爭土地如附圖所示Ａ、Ｂ部分之直接占有人無
    誤。
  (二)被告占有系爭土地無正當權源，原告得請求遷讓返還土地及
    請求被告拆除系爭建物：
    按「所有人對於無權占有或侵奪其所有物者，得請求返還之
    。對於妨害其所有權者，得請求除去之。有妨害其所有權之
    虞者，得請求防止之。」民法第767 條定有明文。經查，系
    爭地號土地為原告所有，有土地登記謄本（見第46頁）足考
    ，被告丁○○、丙○○未經原告同意占用系爭土地，未有合
    法權源，此為被告所不爭執，當屬侵害所有人之權利，原告
    自得請求其返還。查，系爭建物為被告丁○○、丙○○所有
    ，有建物登記謄本、房屋稅籍證明書可稽，無權占有系爭土
    地，如前，從而，原告本於所有物返還請求權，訴請被告丁
    ○○將如附圖Ｂ所示部分面積67平方公尺、被告丙○○將如
    附圖Ａ所示部分面積68平方公尺之建物拆除，洵屬有據。
  (三)原告依法行使權利，並無違反誠信原則：
    被告2 人雖提出申請書、地籍圖謄本、畸零地合併使用證明
    書等佐證渠2 人有意願購買、承租原告之土地，惟原告並未
    同意等情。惟原告為所有權人，依法自有排除侵害、使用收
    益之權能，被告未提出具體事證舉證原告有何違反誠信原則
    之舉，僅因原告不同意出售，尚不足以認定原告行使權利有
    違誠信原則，被告辯稱之詞洵無足採。又拆除如附圖所示之
    建物是否造成建物崩塌有安全上疑慮，是否無法補救，此為
    強制執行時審酌之範疇，對本件判斷不生影響。
  (四)原告得請求被告給付不當得利之金額：
    (1)按「無法律上之原因而受利益，致他人受損害者，應返還
      其利益。」「因故意或過失，不法侵害他人之權利者，負
      損害賠償責任。」民法第179 條前段、第184 條第1 項前
      段分別定有明文。第按，無權占有他人土地，可能獲得相
      當於租金之利益為社會通常之觀念（最高法院61年臺上字
      第1695號判例參照）。查被告丁○○、丙○○無權占用系
      爭土地使用收益，依社會通念，可消極減免其應支付使用
      該土地之代價，而受有利益，致原告受有損害，且屬於侵
      害原告之權利，則原告自得請求被告2 人自97年7 月1 日
      起至返還土地之日止，給付相當租金之不當得利、損害金
      。
    (2)又按，城市地方房屋之租金，以不超過土地及其建築物申
      報總價10% ，土地法第97條第1 項固有明文規定，該條之
      立法意旨為：「城巿房屋供不應求，為防止房屋所有權人
      乘機哄抬租金，造成居住問題，特設本條限制房屋租金之
      最高額，超出部分得由政府強制減定之，以保護承租人。
      」是土地法第97條限制房屋租金之立法政策係基於居住乃
      人民生存之基本條件，為生存權之內涵，現代福利國家應
      滿足人民居住之需求，而立法當時之我國經濟環境，城巿
      房屋供不應求，為保護經濟上弱者之承租人，使其能取得
      適當之居住空間，以避免造成居住問題，則該條之規定，
      應僅限於城巿地方供住宅使用之房屋，始有其適用。至營
      業用房屋，承租人用以營業獲取利潤，並非供居住安身，
      即與人民安居之基本需求及生存權之保障無涉，自無立法
      介入加以限制之必要，且營業用房屋之承租人原非經濟上
      之弱者，又可獲取相當之利潤，更無立法限制租金額之必
      要。況租屋營業，租金之支出，原屬營業成本之一部，倘
      立法限制租金額，營業利潤並未相對受限，任其享有鉅額
      利潤，要非立法之原意；復就土地法第3 章房屋及基地之
      立法結構觀之，土地法第94條第1 項、第96條規定所稱之
      房屋類皆指住宅而言；再我國經濟現屬已開發國家，房屋
      之供需與往昔不同，營業用房屋租金之多寡，自應本諸契
      約自由之原則，回歸巿場機制，方能促進都巿之更新與繁
      榮。故土地法第97條所指房屋，應解為不包括供營業使用
      之房屋，以兼顧租賃雙方之利益，契合本條之立法本旨（
      最高法院92年度臺簡上字第20號判決要旨參照）。查系爭
      建物供作營業用途，揆諸前揭說明，不受土地法第97條之
      限制。本院審酌系爭建物座落於臺北縣淡水鎮，位處淡水
      老街，被告2 人作為營業使用，附近有捷運站，步行約10
      餘分鐘可達，商業活動尚稱頻繁，認原告請求被告丁○○
      每月給付5,863 元、被告丙○○給付5,950 元（系爭土地
      之申報地價為每平方公尺10,500元《見第16頁》，計算式
      ：10,500元x 占用系爭地號面積67平方公尺x10%x1/12= 5
      ,863 元 《四捨五入》、被告丙○○每月給付5,950 元（
      計算式：10,500元x 占用系爭地號面積68平方公尺x10%x
      1/12= 5,950 元），經核算約為土地申報地價10% ，衡之
      系爭建物使用用途及收益情形，尚稱妥適。
五、綜上，原告依民法第767 條訴請被告丁○○將系爭土地上如
    附圖Ｂ所示部分面積67平方公尺建物拆除，應將上開土地返
    還原告，依不當得利及侵權行為法律關係，自97年7 月1 起
    每月給付原告5,863 元，又被告丙○○應將系爭土地上如附
    圖Ａ所示部分面積68平方公尺之建物拆除，將上開土地返還
    原告。另依不當得利、侵權行為之法律關係，自97年7 月1
    日起至返還上開土地之日止，按月給付原告5,950 元，為有
    理由，應予准許。
六、原告陳明願供擔保，聲請宣告假執行，經核原告勝訴部分，
    合於法律規定，爰酌定相當之擔保金額宣告之。本院依職權
    斟酌相當金額諭知被告供擔保後免為假執行。
七、末按，「法院為終局判決時，應依職權為訴訟費用之裁判。
    」民事訴訟法第87條第1 項定有明文。查本件原告之訴為有
    理由，訴訟費用62,931元（裁判費57,331元、地政測量費5,
    600 元），應由被告2 人依比例分擔。
八、本件判決基礎俱已臻明確，兩造其餘攻防方法及訴訟資料經
    本院審酌後，核與判決不生影響，無逐一論駁之必要，併此
    敘明。
九、據上論結，本件原告之訴為有理由，依民事訴訟法第78條、
    第85條第1 項、第87條第1 項、第390 條第2 項、第392 條
    第2 項，判決如主文。
中    華    民    國    97    年    10    月    9     日
                  民事第一庭  法  官  絲鈺雲
以上正本證明與原本無異。
如對本判決上訴，應於判決送達後20日內向本院提出上訴狀。
中    華    民    國    97    年    10    月    14    日
                              書記官  高楚安


司法院資訊處製作；財團法人民間司法改革基金會備份。
